【裁判字號】    91,上,46
【裁判日期】    921209
【裁判案由】    租佃爭議
【裁判全文】
臺灣高等法院民事判決                                九十一年度上字第四六號
    上  訴  人    庚○○
    即追加被告
    追 加 被告    戊○○○
    共      同
    訴訟代理人    袁健峰律師
    被上  訴人
    即追加原告    壬○○
    訴訟代理人    鍾昭燻
右當事人間租佃爭議事件，上訴人對於中華民國九十年十一月二十三日臺灣桃園地方
法院八十九度訴字第三五九號第一審判決提起上訴，被上訴人並為訴之追加及聲明之
擴張、減縮，經本院於九十二年十一月十八日言詞辯論終結，判決如左：
    主    文
原判決關於命上訴人庚○○拆除附圖編號Ａ、Ｃ、Ｄ所示磚造建物，返還各該建物占
用之土地，及該部分假執行之宣告，暨訴訟費用（減縮部分除外）之裁判廢棄。
右廢棄部分，被上訴人在第一審之訴及假執行之聲請駁回。
其餘上訴駁回。
上訴人庚○○應將如附圖所示分耕線以南坐落桃園縣新屋鄉○○○段三九之七號土地
上編號２面積伍佰參拾捌平方公尺碎石子地面、編號３面積貳佰捌拾平方公尺水泥地
面、編號４面積肆佰柒拾肆平方公尺瀝清混凝土路面、編號５面積肆佰壹拾平方公尺
瀝清混凝土路面，及坐落同地段三九之八號土地上編號２面積捌佰肆拾壹平方公尺碎
石子地面除去。
追加被告庚○○、戊○○○、辛○○、己○○、甲○○、丙○○、乙○○、丁○○應
將坐落桃園縣新屋鄉○○○段三九之七號如附圖所示編號Ａ面積陸拾平方公尺磚造建
物、編號Ｃ面積伍拾平方公尺磚造建物、編號Ｄ面積壹佰伍拾壹平方公尺磚造建物拆
除，將各該建物占用土地返還予被上訴人。
其餘追加之訴駁回。
第一、二審（含二審擴張部分）訴訟費用由上訴人庚○○負擔十分之九，餘由被上訴
人負擔；追加之訴訴訟費用由追加被告庚○○、戊○○○、辛○○、己○○、甲○○
、丙○○、乙○○、丁○○連帶負擔十分之九，餘由追加原告負擔。
    事    實
甲、上訴人庚○○與追加被告戊○○○、辛○○、己○○、甲○○、丙○○、乙○○
    、丁○○（以下合稱上訴人等）方面：
一、聲明：
  (一)原判決廢棄。
  (二)駁回被上訴人即追加原告壬○○（以下稱被上訴人）在第一審之訴。
  (三)被上訴人追加之訴駁回。
二、陳述：除引用原判決記載外，補稱略以：
  (一)依原審勘驗筆錄所載內容可知，桃園縣新屋鄉○○○段三九之七號土地（下稱系
    爭三九之七號土地，以下同地段地號，均以同一方式簡稱）上存有三棟一層樓平
    房，詳如附圖即桃園縣楊梅地政事務所民國九十二年八月一日以楊測複字一四五
    九○○號收件，九十二年八月十八日複丈之土地複丈成果圖（下稱附圖）所示編
    號Ａ、Ｃ、Ｄ部分，為伊等被繼承人劉萬星承租當時建為農舍使用，而編號Ｂ部
    分石棉瓦棚架依楊梅地政事務所八十九年七月二十日以楊地三丈字一三六五○○
    號收件，八十九年八月九日複丈之土地複丈成果圖之記載為鐵架棚，年代非久遠
    ，非劉萬星所建，此部分並非伊等共同繼承之標的。
  (二)由七十八年二期稻作航測圖與附圖對照以觀，系爭三九之七耕地中已存有非供耕
    作使用之建物基地，而庚○○依繼承關係繼受系爭三七五租約時就存在該基地上
    之建物及耕地均依當時現狀使用，並無「新發生」將原應或原供耕作使用之土地
    ，轉充耕作以外建築房舍之情事，與最高法院七十年台上字第四六三七號判例要
    旨所指不自認耕作之情形，尚有不同；即其繼承伊始，實際耕作面積與租約總面
    積即有不同，迄無縮減實際耕作面積，並無應耕作之土地不自認耕作之情事。過
    往被上訴人至伊等位於系爭耕地之住處所在收取年租金，於八十年與庚○○續訂
    租約時，對於庚○○將本即非供耕作之基地上建物由戊○○○改建為加強磚造四
    層樓房使用情形，亦早已明知，既無異議，自不得以訂約前耕地既存現狀，主張
    庚○○不自認耕作。況庚○○與被上訴人已於八十年間另訂新租約，縱劉萬星之
    前有違約致租約無效情事，其效力亦不及於庚○○。
  (三)庚○○之妹夫吳文義在八德市營業義豐行免洗餐具買賣，因屋舍漏水，造成部分
    免洗餐具浸水，故將受損之餐具暫時移置於系爭耕地上之屋舍內，以便進行清理
    工作，絕無被上訴人所指，將系爭耕地上之屋舍供義豐行為倉庫及辦公室使用之
    事實。再者，庚○○兄弟間尚未分家，仍為同財共居於系爭耕地上屋舍內之大家
    庭，申請二門電話使用為基本生活所需，且每月使用費用僅四、五百元，亦證該
    二具電話非供義豐行營業使用。
三、證據：除援用第一審所提證據外，補提上訴人之被繼承人劉萬星之除戶謄本、義
    豐行營利事業登記證、中華電信股份有限公司電信收據為證，並請求訊問證人莊
    文遠。
乙、被上訴人方面：
一、聲明：
  (一)駁回上訴。
  (二)起訴聲明之減縮及擴張：
  (1)起訴之聲明減縮為：
    1.庚○○應將系爭三九之一號土地、面積一四○一平方公尺全部返還予被上訴人
      。
    2.庚○○應將坐落系爭三九之七號土地如附圖所示編號Ａ面積六○平方公尺磚造
      建物、編號Ｂ面積二五一平方公尺石棉瓦棚架、編號Ｃ面積五○平方公尺磚造
      建物、編號Ｄ面積一五一平方公尺磚造建物拆除，將分耕線南除編號Ｅ以外之
      占用土地面積計一三一三一平方公尺，全部返還予被上訴人。
    3.庚○○應將坐落系爭三九之八號土地如附圖編號１所示面積三六０平方公尺水
      泥地除去，將全部土地面積二一五六平方公尺，返還予被上訴人。
  (2)前項第二款部分並擴張請求庚○○應將坐落系爭三九之七地號土地如附圖所示編
    號２面積五三八平方公尺碎石子地面、編號３面積二八○平方公尺水泥地面、編
    號４面積四七四平方公尺瀝清混凝土路面、編號５面積四一○平方公尺瀝清混凝
    土路面除去；第三款部分並擴張請求庚○○應將坐落系爭三九之八號土地如附圖
    所示編號２面積八四一平方公尺碎石子地面除去。
  (三)追加之訴部分：求為判決戊○○○、辛○○、己○○、甲○○、丙○○、乙○○
    、丁○○與庚○○應共同拆除前項第2.款建物，返還各該建物占用之土地予被上
    訴人。
二、陳述：除引用原判決記載外，補稱略以：
  (一)按佃農承租耕地固允許設置便利耕作之農舍，惟農舍之設置不以解決佃農實際居
    層平房及編號Ｂ部分所示之石棉瓦鐵棚架，縱該地非屬耕作部分，亦應作農耕相
    關用途以維耕地租約之完整，上訴人將其中部分供從事買賣免洗餐具之營業使用
    ，已屬不自任耕作。又庚○○允追加被告戊○○○建造如附圖編號Ｅ部分加強磚
    造四層樓房，以供其他全家人居住使用，已非上述「農舍」，亦有不自任耕作情
    事。如附圖編號Ａ、Ｂ、Ｃ、Ｄ部分建物均為劉萬星生前所興建，於劉萬星死後
    ，即由戊○○○、辛○○、己○○、甲○○、丙○○、乙○○、丁○○與庚○○
    共同繼承，爰追加其八人為共同被告。對庚○○部分是依據三七五租約之規定；
    對追加被告部分，則依據土地所有權，訴請其等拆屋還地。
  (二)如附圖所示編號Ａ、Ｃ、Ｄ部分舊有磚造一層平房，雖建造已有數十年之久，但
    伊並未同意建造；至編號Ｅ部分加強磚造四層樓房究係何時建物，伊並不知悉，
    更未曾表示同意。又庚○○及其父劉萬星均是將租榖送到新屋鄉街上米行折算租
    金，再由伊向米行拿現金，並非由伊至上訴人家中收取年租，上訴人主張伊每年
    至其家中收取租金，早知上開建物建築之事，並非真實。再者，上訴人提供上開
    房舍供從事非農耕之免洗餐具買賣營業，自伊於民國八十七年四月十三日發現拍
    照存證後，持續至原審八十九年八月九日履勘現場前才緊急撤離，由現場申請按
    裝二門電話使用，可見其確有此一違反租約事實存在。
三、證據：除援用第一審所提證據外，補提系爭三九之七、三九之八號土地登記謄本
    為證。
丙、本院依職權(一)向桃園縣新屋鄉公所調閱桃園縣新屋鄉新鄉牌字第五一號私有耕地
    租約全卷、請求指派相關人員到庭說明系爭三九之一、三九之七、三九之八號土
    地八十六、八十八及八十九年稻作航測圖、(二)向臺灣桃園地方法院函查被繼承人
    劉萬星之繼承人是否聲明拋棄或限定繼承。及依被上訴人聲請勘驗現場，並囑託
    桃園縣楊梅地政事務所現場複丈，繪製成果圖。
    理    由
壹、程序方面：
    按在第二審為訴之變更或追加，非經他造同意，不得為之，但請求之基礎事實同
    一、或擴張或減縮應受判決事項之聲明、或訴訟標的對於數人必須合一確定時，
    追加其原非當事人之人為當事人者，不在此限，此觀民事訴訟法第四百四十六條
    第一項、第二百五十五條第一項第二、三、五款規定自明。本件被上訴人本於請
    求拆除房屋，返還土地之同一基礎事實，並以如附圖編號Ａ、Ｂ、Ｃ、Ｄ部分建
    物均係劉萬星所建，劉萬星死亡後，應由庚○○、戊○○○、辛○○、己○○、
    甲○○、丙○○、乙○○、丁○○等共同繼承，其訴訟標的對庚○○及戊○○○
    等人即屬必須合一確定，因而追加本於土地所有權之法律關係及原非當事人之戊
    ○○○等七人為被告而請求，自無不合。又擴張請求上訴人庚○○應將坐落系爭
    三九之八號土地如附圖所示編號２面積八四一平方公尺碎石子地面，及坐落系爭
    三九之七地號土地如附圖所示編號２面積五三八平方公尺碎石子地面、編號３面
    積二八○平方公尺水泥地面、編號４面積四七四平方公尺瀝清混凝土路面、編號
    ５面積四一○平方公尺瀝清混凝土路面除去；及庚○○承租系爭三九之七號土地
    ，經實際測量後承租面積為如附圖所示編號Ａ、Ｂ、Ｃ、Ｄ、Ｅ及編號２（五三
    八平方公尺）、３、４、５、６、７（一○七六二平方公尺）部分，面積共一萬
    三千二百零一平方公尺，而非被上訴人起訴主張之一萬三千五百九十六點三平方
    公尺，因而減縮該部分聲明，揆諸首揭規定，均無不合，亦應准許。
貳、得心證之理由
一、被上訴人主張：上訴人庚○○與伊就系爭三九之七、三九之一、三九之八號土地
    （下合稱系爭耕地）訂有耕地三七五租約，惟上訴人違反耕地三七五減租條例第
    十六條、第十七條第一項第四款之規定，私自在耕地上建房築屋及提供非承租人
    經營商業使用，有不自任耕作及非因不可抗力繼續一年不為耕作之情事，系爭耕
    地租賃契約有無效及終止之原因，伊自得終止租約及收回自行耕作等情，依耕地
    三七五減租條例第十七條第一項第四款、第十六條第二項之規定，及追加依民法
    第七百六十七條所有權之法律關係，擴張及減縮起訴聲明並追加被告及請求如聲
    明所示之判決。
二、上訴人等則以：庚○○繼承系爭三七五租約後，並未縮減實際耕作面積，如附圖
    所示編號Ｅ部分加強磚造四層樓房係戊○○○在原非耕作土地上建築，供一家人
    共同居住使用，並未占用原供耕作之土地，故並無不自任耕作情事；至於被上訴
    人所指伊等在系爭耕地上建物經營商業部分，實係庚○○之妹夫吳文義在八德市
    內經營義豐行免洗餐具買賣，因房舍漏水，而將部分免洗餐具暫放於系爭耕地上
    建物內，並無營業行為，庚○○並無違反耕地三七五減租條例第十七條第一項第
    四款、第十六條第一項之情形，系爭三七五租約並無無效或得終止之理由，被上
    訴人終止契約請求伊等拆屋還地，顯無理由等語置辯。
三、被上訴人所有系爭三九之一、三九之七、三九之八號土地，如附圖所示分耕線以
    南部分，原由上訴人等之被繼承人劉萬星承租，訂有耕地三七五租約，劉萬星死
    亡（六十七年二月五日）後，由上訴人庚○○繼承系爭三七五租約，八十年十一
    月五日被上訴人並與庚○○共同申請私有耕地租約變更登記，及八十六年一月一
    日至九十一年十二月三十一日止租約，因被上訴人未申請收回，桃園縣新屋鄉公
    所乃依耕地三七五減租條例第二十條規定，逕依庚○○申請核定續租，為兩造所
    不爭執，並有土地登記謄本、承租地繼承權拋棄證書（見本院卷八九頁）、桃園
    縣新屋鄉私有耕地租約附表（見原審卷一二頁以下）、處理出租人未申請收回承
    租人申請續訂核定承租人續訂租約通知書（見原審卷九○頁以下）在卷可稽，堪
    信為真實。
四、按耕地三七五減租條例第十六條第一項所謂承租人應自任耕作，係指承租人應以
    承租之土地供自己從事耕作之用而言，如承租人以承租之土地建築房屋居住或供
    其他非耕作之用者，均在不自任耕作之列，應構成同條第二項所定原訂租約無效
    之原因。又佃農在承租耕地上固允許有農舍之存在，但茲所謂農舍，乃以便利耕
    作而設，並不以解決佃農家族實際居住問題為目的（最高法院七十年台上字第四
    六三七號、六十四年台上字第五七一號判例參照）。查經本院受命法官於九十二
    年八月六日勘驗現場，並囑託楊梅地政事務所實地測量，繪製如附圖所示複丈成
    果圖，系爭耕地上計有如附圖所示編號Ａ、Ｃ、Ｄ三部分舊有磚造平房，Ｂ部分
    石棉瓦棚架，及Ｅ部分加強磚造四層樓房。兩造就其中Ａ、Ｃ、Ｄ部分舊有磚造
    平房，已存在二、三十年以上，即為劉萬星承租系爭耕地時所建，並不爭執（見
    本院卷四六、二四五頁）。至Ｅ部分加強磚造四層樓房，庚○○於原審八十九年
    六月三十日言詞辯論時，稱：「約兩、三年前，是我母親（按即戊○○○）改建
    的」，被上訴人則以：「續訂（租約）的時候，樓房部分都還沒有建起來（見原
    審卷八一頁）」、「自八十七年才發現房子」（見原審卷一六頁）等語，否認同
    意上訴人建造該四層樓房；庚○○亦自認「不知道（當初改建時，有無經過地主
    同意）」（見原審卷四六頁），此外亦未提出被上訴人同意建造之證明。則兩造
    就劉萬星建造Ａ、Ｃ、Ｄ部分磚造平房，究有無經地主同意，縱有爭議；然庚○
    ○允其母戊○○○在承租之系爭耕地上建造Ｅ部分加強磚造四層樓房，並未得被
    上訴人同意，則堪以認定。
五、上訴人雖辯稱：如附圖所示編號Ｅ部分加強磚造四層樓房，係依劉萬星時原四合
    院舊有地基改建（見原審卷四六、一五六頁），並未占用原有耕地面積云云，並
    提出系爭耕地七十八年二期稻作航測圖（見原審卷一五八頁），及聲請本院向桃
    園縣新屋鄉公所調用八十六、八十八、八十九年航照圖（見本院卷一六五頁以下
    ）為證。惟本院受命法官勘驗現場時，依庚○○當場說明：如附圖所示Ａ部分飼
    養雞鴨；Ｄ部分內有客廳、廚房、飯廳及三間房間；Ｃ部分原為豬舍，現放置肥
    料、農藥及種籽等物（見本院卷二一七頁以下）等語，三部分相分隔，尤以Ｂ部
    分，現供「放置農具以及作為育苗場所」（見本院卷二一七頁背面）之石棉瓦棚
    架，上訴人等已抗辯「非自劉萬星共同繼承」（見本院卷一八四頁），意即該部
    分原為空地，係庚○○繼承租約後自行搭建。如是，依該等建物相關位置觀察，
    顯與傳統四合院或三合院正面為正廳，兩側有對稱廂房之型式不符。況庚○○已
    自認：「現在樓房所在的位置，原來有搭蓋一個簡易的棚子，就是四面沒有圍起
    來，上覆蓋有石棉瓦的棚子，是作為放柴火的地方，後來改用稻草搭蓋作為洋菇
    舍，栽種洋菇，四面有圍起來，這都是我父親的時代的事。我們家人原本就只有
    一九頁）等情，則附圖所示Ｅ部分加強磚造四層樓房所在基地，原為栽種洋菇使
    用之簡單房舍，尚不逾前揭判例意旨所指「承租人應以承租之土地供自己從事耕
    作之用」之範圍，庚○○嗣未經被上訴人同意，應允戊○○○使用該土地建造加
    強磚造四層樓房，以其中「一樓為客廳，二樓一間為我（指庚○○）小弟甲○○
    妹或客人到家裡來時使用，四樓一間為我大弟辛○○居住、一間我居住，頂樓為
    雜物間及陽台（見本院卷二一七頁背面）」，供全家人居住使用，揆諸首揭說明
    ，顯有不自任耕作之情形。況系爭耕地三七五租約承租人僅庚○○一人，其兄弟
    辛○○、己○○、甲○○均已自立新戶，姊妹丙○○、乙○○及丁○○均已出嫁
    遷出，有
    見本院卷二一八頁背面），自不能因其等與前承租人劉萬星為父子關係，與現承
    租人庚○○為兄弟、兄妹關係之故，而認庚○○無違反耕地三七五減租條例第十
    六條第一項之情形（最高法院六十四年台上字第五七一號判例參照）。
六、庚○○既違反耕地三七五減租條例第十六條第一項所定不自任耕作之限制，依同
    條第二項規定原訂租約無待於終止，當然向後失其效力，租賃關係因而歸於消滅
    ，被上訴人自得主張租賃物返還請求權，請求拆除地上物，回復系爭耕地之原狀
    而返還（最高法院八十年台再字第一五號判例參照）。惟如附圖所示編號Ａ、Ｃ
    、Ｄ部分磚造平房，為劉萬星所建未辦理保存登記之建物，為兩造所不爭執，劉
    萬星死亡後，其繼承人為庚○○、戊○○○、辛○○、己○○、甲○○、丙○○
    、乙○○、丁○○，有繼承系爭統表及
    又其等均未聲明拋棄繼承或限定繼承，據臺灣桃園地方法院於九十一年六月十七
    日以桃院丁民科字第六一八號函復本院在卷（見本院卷六四頁），係自行「協議
    由我（按即庚○○）繼承的是三七五租約的部分，房屋的部分還是由我們共有」
    （見原審卷八一頁），即仍由其等共有上開磚造平房之所有權，並共同占有各該
    平房坐落基地，非庚○○一人有權單獨拆除房屋，返還土地。是被上訴人起訴就
    該部分，請求庚○○一人拆屋還地，尚非有據。至如附圖編號１至５所示系爭耕
    地上工作物及編號Ｂ部分石棉瓦棚架，庚○○不爭執為其所增設，則被上訴人起
    訴請求其除去編號１部分水泥地、拆除編號Ｂ部分石棉瓦棚架，及於本院擴張請
    求其除去編號２至５部分地上物，回復租賃物之原狀，並返還編號Ａ、Ｃ、Ｄ磚
    造平房坐落基地以外全部土地，則屬有據。又系爭耕地三七五租約既已失其效力
    ，則被上訴人追加本於土地所有權之法律關係，依民法第七百六十七條規定，請
    求追加被告庚○○、戊○○○、辛○○、己○○、甲○○、丙○○、乙○○、丁
    ○○拆除該編號Ａ、Ｃ、Ｄ部分建物，返還占用之土地，應屬有據。另附圖所示
    編號Ｂ部分石棉瓦棚架，其建築使用材料為石棉瓦及鐵材（見原審卷六七頁附楊
    梅地政事務所複丈成果圖上載），尚非老舊，被上訴人復未舉證證明，上訴人等
    共同具狀抗辯非劉萬星生前所建，不應命戊○○○等追加被告負拆屋還地之責（
    見本院卷一八四頁），應可信實，該部分為庚○○所建，屬其所有，應由其負拆
    除之責，被上訴人請求戊○○○等追加被告拆除及交還土地部分，即無理由。
七、綜核上述，被上訴人主張系爭耕地租約因上訴人庚○○允許戊○○○在承租耕地
    上建造樓房供全家族居住，而有不自任耕作之情形，原租約失其效力，為可採信
    ，上訴人等抗辯庚○○未擴大占用原有應供耕作之土地，並無不自任耕作等語，
    為不足採。從而，被上訴人本於耕地三七五租約及土地所有權之法律關係，其請
    求上訴人庚○○(一)應將坐落系爭三九之一號土地、面積一四○一平方公尺土地全
    部返還予被上訴人，(二)應將坐落系爭三九之七號土地如附圖所示分耕線以南編號
    Ｂ面積二五一平方公尺石棉瓦棚架拆除後，連同編號２面積五三八平方公尺碎石
    子地面、編號３面積二八○平方公尺水泥地面、編號４面積四七四平方公尺瀝清
    混凝土路面、編號５面積四一○平方公尺瀝清混凝土路面、編號６坍沒面積一五
    五平方公尺及編號７耕作範圍面積一○七六二平方公尺土地，全部返還予被上訴
    人，(三)應將坐落系爭三九之八號土地如附圖所示編號１面積三六○平方公尺之水
    泥地面除去，連同編號２面積八四一平方公尺碎石子地面及編號７耕作範圍面積
    九五五平方公尺土地，全部返還予被上訴人，為有理由，逾此部分所為請求，為
    無理由。原審就超過上開應准許部分，為上訴人敗訴之判決，並依兩造聲請為准
    免假執行之宣告，自有未洽。上訴意旨就此部分指摘原判決不當，求予廢棄改判
    ，為有理由。上開應准許部分，原審判命上訴人給付，並為假執行之宣告，核無
    違誤，上訴意旨，就此部分，仍執陳詞，指摘原判決不當，聲明廢棄，為無理由
    ，應駁回其上訴。至被上訴人於本院擴張請求上訴人庚○○應將如附圖所示分耕
    線以南坐落系爭三九之七號土地上編號２面積五三八平方公尺碎石子地面、編號
    ３面積二八○平方公尺水泥地面、編號４面積四七四平方公尺瀝清混凝土路面、
    編號５面積四一○平方公尺瀝清混凝土路面、坐落系爭三九之八號土地上編號２
    面積八四一平方公尺碎石子地面除去，及追加請求追加被告庚○○、戊○○○、
    辛○○、己○○、甲○○、丙○○、乙○○、丁○○應將坐落系爭三九之七號土
    地如附圖所示編號Ａ面積六○平方公尺磚造建物、編號Ｃ面積五○平方公尺磚造
    建物、編號Ｄ面積一五一平方公尺磚造建物拆除，將土地全部返還予被上訴人，
    均有理由，應於准許。逾此範圍，為無理由，應予駁回。
八、本件事證已臻明確，兩造其餘主張或抗辯等攻擊防禦方法，核對判決結論不生影
    響，爰不一一列述。
九、據上論結，本件上訴為一部理由、一部無理由；被上訴人擴張之訴為有理，追加
    之訴為一部有理由、一部無理由。依民事訴訟法第四百五十條、第四百四十九條
    第一項、第七十九條、第八十五條第二項，判決如主文。
中      華      民      國    九十二    年     十二     月      九      日
                                    民事第五庭
                                        審判長法  官  黃  熙  嫣
                                              法  官  黃  雅  惠
                                              法  官  陳  介  源
正本係照原本作成。
如不服本判決，應於收受送達後二十日內向本院提出上訴書狀，其未表明上訴理由者
，應於提出上訴後二十日內向本院補提理由書狀（均須按他造當事人之人數附繕本）
上訴時應提出委任律師或具有律師資格之人之委任狀；委任有律師資格者，另應附具
律師資格證書及釋明委任人與受任人有民事訴訟法第四百六十六條之一第一項但書或
第二項（詳附註）所定關係之釋明文書影本。
中      華      民      國    九十二    年     十二     月     十一     日
                                              書記官  紀  昭  秀
附註：
民事訴訟法第四百六十六條之一（第一項、第二項）：
對於第二審判決上訴，上訴人應委任律師為訴訟代理人。但上訴人或其他法定代理人
具有律師資格者，不在此限。
上訴人之配偶、三親等內之血親、二親等內之姻親，或上訴人為法人、中央或地方機
關時，其所屬專任人員具有律師資格並經法院認為適當者，亦得為第三審訴訟代理人
。


司法院資訊處製作；財團法人民間司法改革基金會備份。
